臺灣新竹地方法院民事判決　九十一年度訴字第一五四號
　　原　　　告　甲○○
　　訴訟代理人　乙○○
　　被　　　告　丙○○
　　複　代理人　廖靜宜
右當事人間分割共有物事件，本院判決如左：
    主      文
兩造共有坐落新竹縣竹東鎮○○○段三二九之十地號，地目田，面積一千八百七十七
平方公尺之土地，應分割為：（一）如附圖乙案扣除ａｘｙｄ所示部分，面積一千四
百七十九平方公尺由原告取得。（二）如附圖ａｘｙｄ所示部分，面積三百九十八平
方公尺，由被告丙○○取得。
訴訟費用由被告負擔六九三八分之一四七○，餘由原告負擔。
    事實及理由
一、原告起訴主張：緣坐落新竹縣竹東鎮○○○段三二九之十地號（以下簡稱系爭土
    地）為兩造所共有，原告應有部分為六千九百三十八分之五千四百六十八，被告
    應有部分則為六千九百三十八分之一千四百七十。兩造對共有土地並無不得分割
    之約定，依物之使用目的亦無不得分割之情形，茲共有人無法達成協議分割，為
    使共有土地得發揮經濟效用地盡其利，爰依法請求裁判分割等語。並聲明：分割
    方式如主文所示。
二、被告則以：附圖所示之甲案及乙案均不足採，因所繪製之圖示與實際使用範圍位
    置均不相同，依據被告委請地政機關測量結果，被告目前使用之面積僅零點零三
    九一公頃，並未超過應有部分之面積，主張應重新測量等語資為抗辯。
三、得心證之理由：
（一）按各共有人，得隨時請求分割共有物，但因物之使用目的不能分割或契約定有
      不分割之期限者，不在此限，民法第八百二十三條定有明文；又共有物之分割
      ，依共有人協議之方法行之，分割之方法不能協議決定者，法院得因任何共有
      人之聲請，以原物分配於各共有人，或變賣共有物，以價金分配於各共有人，
      民法第八百二十四條第一項、第二項亦分別定有明文。系爭土地地目為田，使
      用分區為特定農業區農牧用地，而兩造取得之時間均在八十九年一月四日以前
      ，有土地登記簿謄本一份在卷可稽，依農業發展條例第十六條第四款之規定，
      得分割為單獨所有。
（二）原告主張被告之夫廖慶尉在八十年三月二十三日向原告購買系爭土地之應有部
      分六千九百三十八分之一千四百七十，登記於被告名下，並約定依建築基準線
      為準，被告可興建面寬二十四台尺（即七點二公尺），面積四十坪之房屋三棟
      ，因系爭土地前端係在國道三號高速公路禁建範圍內，故當時即約定被告不購
      買禁建範圍之土地，因而形成袋地之地形，原告亦同意其通行禁建範圍內之土
      地。嗣後被告並在系爭土地上建築如附圖所示之Ａ部分之鋼筋混泥土房屋、Ｂ
      部分為鐵皮屋，及如附圖ａｂｃｄ之圍牆，其圍牆內之面積並超過應有部分之
      面積，業據原告提出土地買賣契約、土地謄本為證，並經本院於九十年十二月
      二十日會同兩造及竹東地政事務所至現場履勘測量無訛，有勘驗筆錄及複丈成
      果圖乙份在卷可參，堪信為真。
（三）被告雖抗辯稱，上開複丈成果圖所繪製之使用現況與目前實際使用狀況不符，
      面積亦不符，被告使用之範圍並未超過應有部分之面積，應重新測量云云。然
      查：本院會同兩造及竹東地政事務所履勘後，竹東地政事務所在九十一年一月
      二日繪製複丈成果圖後函寄本院，本院在九十一年二月一日、四月四日言詞辯
      論期日詢問被告意見，被告均未就成果圖的正確性爭執，僅主張要用附圖甲案
      進行分割及請求通行原告土地，並在通道鋪設柏油。嗣於九十年五月十六始稱
      其委請地政機關重測後發現原複丈成果圖不正確，繼而在同年五月二十四日提
      出一紙無署名何機關所測之類似測量圖之圖示要求複測，此舉本不足推翻上開
　　　複丈成果圖之正確性，而有重測之必要。然經詢問原告之意見，原告亦同意進
　　　行複測。本院乃於同年七月四日函請內政部測量局在同年八月六日進行複丈，
　　　並通知被告繳費，惟被告同年七月八日陳報無力繳納複丈費用二萬餘元，乃申
　　　請改由竹東地政事務所再進行一次測量，因原告無異議，本院乃通知竹東地政
　　　事務所及兩造在十月八日進行履勘測量。嗣被告於同年九月二十三日請求測量
　　　員陳光銓迴避本次測量，本院為使測量結果為兩造所信服，乃於同年十月二日
　　　函請竹東地政事務所迴避該測量員，惟被告又於十月七日無故具狀稱該次測量
　　　仍為陳光銓進行測量，要求取消該次測量，另申請其他地政事務所測量。本件
　　　之複丈成果圖據兩造到場指界，並經地政事務所之專業測量人員進行測量，當
　　　有其正確性，被告如認其有瑕疵可指，應具體提出證據證明測量有其所指之瑕
　　　疵，始足推翻其正確性，但被告並未提出證據證明，故上開複丈成果圖應為正
　　　確堪可採信。而被告聲請複測後，本院依其聲請，函請被告聲請之測量單位定
　　　期進行複丈，已有二次，但被告均在測量期日前，即以其自身之理由請求變更
　　　測量期日或測量單位，顯非有聲請複丈之真意，僅意圖延宕訴訟而已，本院認
　　　上開複丈成果圖已可採信，並無須再進行複測，合先敘明。
（四）本院審酌上開土地現況，認為以維持如附圖所示之Ａ部分之被告所有之主建築
      物較符合社會經濟利益，但被告目前圍牆圍繞使用之土地已超過其應有部分面
      積，應將超過部分之圍牆拆除，應拆除之部分有甲案及乙案二個分割方案。甲
      案部分自被告所有之圍牆大門前退縮（即附圖ａｂ所示部分），但因該部分土
      地為高速公路禁建之範圍為兩造所不爭執，故價值較低，且目前亦供被告通行
      使用，對於原告較不利，乙案則自附圖ｂｃ部分退縮至ｘｙ部分，該部分土地
      與原告原有土地相連，並在禁建範圍外，土地價值較高，但被告除拆除圍牆外
      尚必須拆除部分鐵皮屋，對被告較為不利。但本院審酌，本件系爭土地不論依
　　　照甲案或乙案分割，被告所分得之土地均將成為袋地而需通行原告之土地，且
　　　因袋地之故，原告勢必提供適當之之通路供被告通行，且被告自買賣契約訂立
　　　後，使用之面積均超過其應有之部分，本院認為均衡兩造之利益，應認為依照
　　　附圖乙案分割，由被告取得ａｘｙｄ部分之土地，其餘部分則由原告取得。
四、本件共有土地之分割，兩造均蒙其利，爰命兩造按其應有部分之比例負擔訴訟費
    用。
七、訴訟費用負擔之依據：民事訴訟法第八十一條第二款、第七十八條。
中　　　華　　　民　　　國　　九十一　　年　　 十二 　　月　　　六　　　日
                                  臺灣新竹地方法院民事第一庭
~B法　　　官　黃珮禎
右為正本係照原本作成。
如對本判決上訴，須於判決送達後二十日內向本院提出上訴狀。
~B法院書記官　彭連喜
中　　　華　　　民　　　國　　九十一　　年　　 十二 　　月　　　十二　　日
